最高法院民事裁定　　　　　　　一○○年度台抗字第三一八號
抗　告　人　達力實業股份有限公司
法定代理人　陳隆吉
訴訟代理人　莊柏林律師
上列抗告人因與相對人呂岳雲等間請求侵權行為損害賠償事件，
對於中華民國一○○年一月十八日台灣高等法院裁定（九十九年
度訴字第二七號），提起抗告，本院裁定如下：
    主  文
原裁定關於駁回抗告人(一)請求相對人呂岳雲給付十五萬三千六百
元與五萬一千二百元之每年自當年度十月七日翌日起至實際給付
之日止按年息百分之五計算之利息；(二)請求相對人呂岳雲應將附
圖一Ｃ所示系爭土地及建物面積一○八平方公尺，共同交還抗告
人及其他共有人全體。並自八十九年四月一日起至交還上開土地
及建物日止，按年連帶給付原告四萬三千二百元及每年均自當年
度四月一日翌日起至實際給付日止，按年息百分之五計算之利息
；(三)追加相對人高文、許興建、劉建順、吳中文、陳昌山之訴部
分均廢棄，應由台灣高等法院更為裁判。
其餘抗告駁回。
抗告費用關於其餘抗告駁回部分，由抗告人負擔。
    理  由
本件抗告人主張：相對人呂岳雲（下稱呂岳雲）明知坐落新北市
土城區○○○段三九○號（重測前為新北市土城區○○○段石壁
寮小段一四六─九九號）土地（下稱系爭土地）為伊及呂錫源共
有，竟意圖為自己不法利益，自民國八十八年十月七日起，竊佔
系爭土地及其上建物即緊鄰門牌新北市土城區○○○路一三九之
一號地下結構物如原判決附圖（下稱附圖）一所示Ａ、Ｂ部分，
以押租金新台幣（下同）五十萬元及月租一千元出租予不知情之
相對人張意明（下稱張意明）；另於八十九年四月一日起，竊佔
附圖一所示Ｃ部分，以月租二千元出租予不知情之相對人曾仁德
、蕭曙球、鄭維宏（下稱曾仁德等三人）經營求利小吃店；又相
對人高文、許興建、劉建順、吳中文、陳昌山（下稱高文等五人
）與呂岳雲共同無權占有附圖二所示Ａ2至Ａ8部分，設置停車帳
篷與停車鐵皮架等，而獲得相當於租金之不當得利，致伊受有損
害等情，爰依民法第七百六十七條、第一百八十四條及第一百七
十九條之規定，求為命(一)呂岳雲、張意明等應將系爭土地及建物
如附圖一Ａ、Ｂ所示面積三八四、一二八平方公尺，共同交還抗
告人及共有人全體。並自八十九年四月一日起至交還土地、建物
日止，按年連帶給付伊十五萬三千六百元、五萬一千二百元，及
每年自當年度十月七日翌日起至實際給付之日止，按年息百分之
五計算利息。(二)呂岳雲及曾仁德等三人應將系爭土地及建物如附
圖一Ｃ所示面積一○八平方公尺，共同交還抗告人及其他共有人
全體。並自八十九年四月一日起至交還上開土地、建物日止，按
年連帶給付抗告人四萬三千二百元及每年均自當年度四月一日翌
日起至實際給付之日止，按年息百分之五計算利息。(三)高文等五
人應將系爭土地上設置停車帳篷與停車鐵皮架等如附圖二所示Ａ
2至Ａ8拆除，車輛移置他處，交還抗告人及其他共有人全體。並
應自九十二年二月一日起至交還土地之日止，按年各給付抗告人
一萬二千元及每年均自當年度二月一日翌日起至實際給付之日止
，按年息百分之五計算利息之判決。
壹、關於廢棄部分（即原裁定關於駁回抗告人(一)請求呂岳雲給付
    十五萬三千六百元與五萬一千二百元之每年自當年度十月七
    日翌日起至實際給付之日止按年息百分之五計算之利息；(二)
    請求呂岳雲應將附圖一Ｃ所示系爭土地及建物面積一○八平
    方公尺，共同交還抗告人及其他共有人全體。並自八十九年
    四月一日起至交還上開土地及建物日止，按年連帶給付原告
    四萬三千二百元及每年均自當年度四月一日翌日起至實際給
    付日止，按年息百分之五計算之利息；(三)追加高文等五人之
    訴部分）：
    原法院以：此部分抗告人依民法第七百六十七條請求呂岳雲
    交還上開土地、建物，及依同法第一百七十九條請求呂岳雲
    給付相當於租金之不當得利，因其所為請求非被訴犯罪事實
    所生之損害，於法已有未合。另按刑事法院依刑事訴訟法第
    五百零四條第一項以裁定將附帶民事訴訟移送同院民事庭，
    依同條第二項規定，固應免納裁判費。然所應免納裁判費之
    範圍，以移送前之附帶民事訴訟為限，一經移送同院民事庭
    ，即應適用民事訴訟法之規定。如原告於移送民事庭後，為
    訴之變更、追加或擴張應受判決事項之聲明，超過移送前所
    請求之範圍者，就超過移送前所請求之範圍部分，仍有繳納
    裁判費之義務（本院七十六年台上字第七八一號判例參照）
    。本件抗告人於原法院九十八年度上易字第三二四號刑事案
    件（下稱第三二四號刑事案件）提起九十八年度附民字第三
    七號附帶民事訴訟（下稱第三七號附民訴訟）時，未請求呂
    岳雲給付十五萬三千六百元與五萬一千二百元之每年自當年
    度十月七日翌日起至實際給付之日止按年息百分之五計算之
    利息，暨交還附圖一Ｃ所示土地及建物並給付相當於租金之
    不當得利或損害賠償本息，有刑事附帶民事訴訟狀可稽，嗣
    移送民事庭後，始為擴張請求；另第三二四號刑事案件之被
    告僅呂岳雲，該刑事訴訟犯罪事實，並無認定高文等五人為
    共犯，高文等五人自非該刑事判決所載之犯罪事實，其等與
    刑事訴訟法第四百八十七條第一項所謂「依民法負賠償責任
    之人」有間，抗告人不得對其等追加為附帶民事訴訟之被告
    。況抗告人係於移送民事庭後，始追加高文等五人為被告，
    就超過移送前請求之範圍部分，抗告人即有繳納裁判費之義
    務。惟上開三部分悉未據抗告人繳納，其擴張、追加請求部
    分，於法未合，均不應准許等詞，爰裁定駁回此部分抗告人
    之訴。
    惟按民事訴訟法施行法第九條規定：上訴人有律師為訴訟代
    理人，或依書狀上之記載可認其明知上訴要件有欠缺者，法
    院得不行民事訴訟法第四四二條第二項及第四四四條第一項
    但書之程序。依該規定，必第二審或第三審之上訴人委任有
    律師為訴訟代理人，而律師應知上訴要件有無欠缺卻不自行
    補正，或上訴人自己明知上訴要件有欠缺者，法院始得不命
    補正，逕以裁定駁回，至原告之訴或追加之訴，其要件有欠
    缺而得補正者，法院仍應依民事訴訟法第二百四十九條第一
    項規定定期命補正，尚不得因原告委任有律師，即不行命補
    正程序，逕以裁定駁回。本件抗告人縱於其擴張之訴及追加
    之訴未繳納裁判費而訴訟程序要件有所欠缺，依上開說明，
    仍應先定相當期間命補正，始為適法。乃原審未定期命抗告
    人補繳裁判費，逕為裁定駁回抗告人此部分擴張之訴及追加
    之訴，自有未當。抗告論旨，指摘原裁定此部分為不當，求
    予廢棄，為有理由。
貳、關於駁回部分：
一、關於抗告人請求呂岳雲返還附圖一所示Ａ、Ｂ土地、建物，
    面積依序為三八四平方公尺、一二八平方公尺予抗告人及共
    有人全體，並自九十九年四月一日起至交還上開土地、建物
    日止，按年連帶給付十五萬三千六百元與五萬一千二百元部
    分：
    原法院以：抗告人前就相同請求，曾對呂岳雲起訴，由台灣
    板橋地方法院（下稱板橋地院）以九十四年度訴字第四九一
    號受理，並經原法院九十五年度上字第五○七號、九十七年
    度上更(一)字第一八號判決（下稱第一八號民事判決），嗣為
    本院九十九年度台上字第四三三號廢棄發回（下稱第四三三
    號民事判決），現繫屬於原法院九十九年度上更(二)字第三七
    號（下稱第三七號民事事件），有第一八號、第四三三號民
    事判決及抗告人於第三七號民事事件之聲明在卷可參。抗告
    人就同一事件，於九十八年二月十七日更行提起第三七號附
    民訴訟，其起訴違背第二百五十三條之規定，依同法第二百
    四十九條第一項第七款之規定，抗告人之訴顯不合法，不應
    准許等詞，爰裁定駁回抗告人此部分之訴，經核於法洵無違
    誤。抗告論旨，指摘原裁定此部分為不當，求予廢棄，非有
    理由。
二、關於抗告人請求張意明及曾仁德等三人交還土地、建物及給
    付金額本息部分：
    原法院以：按刑事訴訟法第四百八十七條第一項固明文規定
    犯罪被害人得於刑事訴訟程序中，對於刑事被告及依民法負
    賠償責任之人，附帶提起民事訴訟。然所謂「依民法負賠償
    責任之人」，仍應以刑事訴訟認定為據。是犯罪被害人以共
    同侵權行為為由，對於刑事被告及共同侵權行為人一併提起
    附帶民事訴訟，該共同侵權行為人必須係刑事訴訟程序所認
    定之共同加害人，始屬首開規定所稱之「依民法負賠償責任
    之人」；否則該部分附帶民事訴訟難謂為合法。又刑事庭移
    送民事庭之附帶民事訴訟，僅移送後之訴訟程序應適用民事
    訴訟法，至移送前之訴訟行為是否合法，仍應依刑事訴訟法
    決定之。移送民事庭之附帶民事訴訟於起訴時，與刑事訴訟
    法規定之起訴要件不合者，即屬民事訴訟法第二百四十九條
    第一項第六款所謂之起訴不備其他要件，應以裁定駁回之。
    抗告人於第三七號附民訴訟主張：呂岳雲自八十八年十月七
    日起，將竊佔附圖一Ａ、Ｂ所示建物各三八四、一二八平方
    公尺，以押租金五十萬元及月租一千元出租予不知情之張意
    明；另於八十九年四月一日起，將竊佔附圖一Ｃ所示一○八
    平方公尺，出租與不知情之曾仁德、蕭曙球經營小吃店等情
    ，於原法院並主張呂岳雲以外之被告是依據刑事訴訟法第四
    百八十七條規定依民法負賠償之義務人云云。然上開刑事案
    件之被告僅呂岳雲，該刑事訴訟犯罪事實，並未認定張意明
    及曾仁德等三人為共犯，抗告人亦自認該四人係屬不知情之
    人，自非該刑事判決所載之犯罪事實。況張意明、曾仁德、
    蕭曙球前因竊佔系爭土地罪嫌，經判決無罪確定，業據原法
    院調閱該院九十三年度上易字第一四三八號刑事卷宗審閱屬
    實，並有該判決及板橋地院九十二年度自字第二○、一○一
    號刑事判決可參，是張意明及曾仁德等三人與刑事訴訟法第
    四百八十七條第一項所謂「依民法負賠償責任之人」有間，
    抗告人不得於刑事訴訟程序對其等提起附帶民事訴訟。雖刑
    事法院誤以裁定移送民事法院，民事法院仍應以抗告人之起
    訴不合程式裁定駁回之。況上述第一八號民事判決駁回抗告
    人請求曾仁德等三人交還附圖一Ｃ所示土地、建物予抗告人
    及其餘共有人全體，並自八十九年四月一日至交還上開房地
    之日止按年連帶給付四萬三千二百元之訴，抗告人就此並未
    聲明不服而告確定，有第一八號及四三三號民事判決附卷可
    參。抗告人再於原法院為同一請求，依民事訴訟法第二百四
    十九條第一項第七款起訴訴訟標的為確定判決效力所及者，
    起訴為不合法，不應准許等詞，爰以裁定駁回抗告人此部分
    之訴，經核於法洵無違誤。抗告論旨，指摘原裁定此部分為
    不當，求予廢棄，非有理由。
據上論結，本件抗告為一部有理由、一部無理由。依民事訴訟法
第四百九十二條、第四百九十五條之一第一項、第四百四十九條
第一項、第九十五條、第七十八條，裁定如主文。
中    華    民    國  一○○  年    四    月  二十二  日
                      最高法院民事第二庭
                          審判長法官  吳  正  一  
                                法官  葉  勝  利  
                                法官  阮  富  枝  
                                法官  許  澍  林  
                                法官  黃  秀  得  
本件正本證明與原本無異
                                      書  記  官  
中    華    民    國  一○○  年    五    月    二    日
                                                     Ｍ